【裁判字號】    94,重上更(一),72
【裁判日期】    950221
【裁判案由】    拆屋還地
【裁判全文】
臺灣高等法院民事判決              94年度重上更(一)字第72號
上  訴  人  台灣土地銀行股份有限公司
法定代理人  丙○○
訴訟代理人  楊進興律師
被  上訴人  甲○○
                        樓
            乙○○（即海心快餐店）
上列二人共同
訴訟代理人  游孟輝律師
上列當事人間拆屋還地事件，上訴人對於中華民國91年12月5日
臺灣臺北地方法院91年度訴字第1859號判決提起上訴，經最高法
院發回更審，本院於95年2月7日言詞辯論終結，判決如下：
    主  文
原判決關於駁回上訴人後開第二、三、四項之訴及該部分假執行
之聲請暨訴訟費用之裁判（除確定部分外）均廢棄。
被上訴人乙○○應自坐落台北市○○區○○段6小段571、571-1
地號土地，如附圖（即台北市大安區地政事務所複丈成果圖，收
件日期及文號：91年4月24日安土測字第172號，複丈日期：91
年5月8日）所示編號4、8、6、11、15、18區域（面積依序為
38平方公尺、10平方公尺、0.9平方公尺、2平方公尺、5平方公
尺、0.2平方公尺）遷出。
被上訴人甲○○應將坐落台北市○○區○○段6小段571-1地號，
如附圖所示編號4、8（面積依序為38平方公尺、10平方公尺）
之鐵皮屋拆除，並將所占用之土地連同同小段571、571-1地號，
如附圖所示，編號6、11、15、18（面積依序為0. 9平方公尺、2
平方公尺、5平方公尺、0.2平方公尺）之空地返還上訴人。
被上訴人甲○○應再給付上訴人新台幣貳佰參拾陸萬肆仟陸佰
壹拾伍元及自91年4月3日至清償日止，按年息百分之5計算之利
息；並自91年3月1日起至返還前項土地（附圖編號4、8、6、11
、15、18區域）之日止，按月再給付上訴人新台幣參萬玖仟陸佰
玖拾壹元。
本判決所命給付，於上訴人供擔保新台幣肆佰壹拾貳萬元後得假
執行，但被上訴人如於假執行程序實施前，以新台幣壹仟貳佰
參拾參萬零柒佰捌拾元為上訴人預供擔保，得免為假執行。
第一、二審及發回前第三審訴訟費用除確定部分外，由乙○○負
擔百分之三十，餘由甲○○負擔。
    事  實
甲、上訴人方面：
壹、聲明：
一、原判決關於駁回上訴人後開第二、三、四項之訴部分廢棄。
二、被上訴人乙○○應再自坐落台北市○○區○○段6小段571、
    571-1地號土地，如附圖所示編號4、6、8、11、15、18區域
    遷出。
三、被上訴人甲○○應再將坐落台北市○○區○○段6小段571-1
    地號，如附圖所示編號4、8面積分別為38、10平方公尺之鐵
    皮屋拆除，並將所占用上開土地連同同上小段571、571-1如
    附圖所示，編號6、11、15、18面積分別為0. 9、2、5、0.
    2平方公尺之空地返還上訴人。
四、被上訴人甲○○應再給付上訴人新台幣（以下同）236萬461
    5元正及自91年4月3日至清償日止，按年息百分之5計算之利
    息；及自91年3月1日起至返還前項土地之日止，按月再給付
    上訴人3萬9691元計算之損害金。
五、請准上訴人提供擔保宣告假執行。
貳、陳述：除與原判決記載相同者外，補稱略以：
一、本件系爭土地自始即登記土銀名下，並無委託人「移轉」於
    受託人之情形，更無受託人為委託管理財產之情形，殊與「
    信託」之要件無一相合。
乙、被上訴人方面：
壹、聲明：
一、上訴駁回。
二、如受不利判決，被上訴人甲○○、乙○○願供擔保請求免為
    假執行。
貳、陳述：除與原判決記載相同者外，補稱略以：
一、被上訴人台灣土地銀行與「台北市○○○路示範住宅聯誼會
    」之全體住戶間就系爭土地有信託關係存在。
    理  由
一、上訴人起訴主張：坐落台北市○○區○○段6小段570、570-
    1 、571、571-1、572地號土地（重測前地號為坡心段8-51
    地號，下稱系爭土地）為其所有。詎被上訴人甲○○未經其
    同意擅自在系爭土地上建築門牌為台北市大安區○○○路○
    段196巷10號房屋（下稱系爭房屋），並將房屋出租予被上
    訴人乙○○即海心快餐店營業。爰依民法第767條、第179條
    等規定，訴請(一)、被上訴人乙○○應自如附圖所示編號1、2
    、3、4、6、8、10、11、14、15、18區域土地遷出。(二)、被
    上訴人甲○○應將附圖所示編號1、2、3、4、8之鐵皮屋拆
    除，並將占用土地連同同上小段570、570-1、571、571-1地
    號土地如附圖所示編號6、10、11、14、15、18所示土地交
    還。(三)被上訴人甲○○應賠償伊自民國86年1月1日起至91年
    2月28之不當得利新台幣（下同）284萬9340元及及91年4月3
    日起至清償日止按年息百分之5計算之利息。並自91年3月1
    日起至返還前開土地之日止，按每月給付4萬7827 元。（參
    見原審卷第49-50頁、本院前審卷第14-15頁）（本院前審及
    原審判命(一)、乙○○應自附圖所示編號1、2、3、10、14區
    域遷出。(二)、甲○○應將附圖所示編號1、2、3所示鐵皮屋
    拆除，並將占用之土地連同附圖所示編號10、14之土地返還
    上訴人。(三)、甲○○應給付上訴人48萬2725元及2000元，暨
    均自91年4月3日起至清償日止之法定遲延利息；並自91年3
    月1日起至甲○○返還前項土地之日止，按月給付上訴人
    8136元確定。）
    被上訴人則以：系爭土地原為國有土地，上訴人為管理機關
    ，於59年間取得系爭土地所有權。上訴人於50年間在系爭土
    地興建「台北市○○○路示範住宅」（下稱示範住宅）出售
    ，其中571、571-1地號土地為該示範住宅之公共水塔等公共
    設施所在地。上開示範住宅之住戶當年曾組成「台北市○○
    ○路示範住宅聯誼會」（下稱示範住宅聯誼會）。上訴人係
    受示範住宅全體住戶之委託，將系爭土地信託登記在上訴人
    名下，示範住宅全體住戶就系爭土地與上訴人間有信託關係
    ，被上訴人甲○○本為該示範住宅之住戶之一，而為信託人
    ，上訴人並非系爭土地之真正權利人，自無權請求拆屋還地
    。又乙○○之海心快餐店所使用之建物，為示範住宅全體住
    戶所共有之公共設施。又被上訴人縱占有使用系爭土地，因
    此受有損害之人亦係系爭土地之真正所有權人即示範住宅之
    全體住戶；又被上訴人甲○○雖將系爭房屋出租予被上訴人
    乙○○，但每月租金均已交給社區，個人並未因出租房屋而
    受有利益，上訴人請求甲○○給付相當租金之不當得利，亦
    無理由等語。
二、查系爭570、570- 1、571、571-1、572等地號土地（重測前
    地號為坡心段8-51地號）為上訴人所有。其上建有門牌號碼
    ：台北市大安區○○○路○段196巷10號之鐵皮屋，該屋及雨
    遮涵蓋附圖所示編號1、2、3、4、8、6、10、11、14、15、
    18等所示區域，該屋由被上訴人甲○○出租予被上訴人乙○
    ○即海心快餐店營業等情，有上訴人提出之土地登記簿謄本
    可稽，並經原審履勘現場屬實，有履勘筆錄及原審囑託台北
    市大安地政事務所派員繪製土地複丈成果圖可按，且為兩造
    所不爭執，堪認為真正。
三、上訴人主張系爭鐵皮房屋係被上訴人甲○○所建，無權占用
    上訴人上開地號土地，爰依民法第767條規定，請求(一)、被
    上訴人乙○○自附圖所示編號4、8、6、11、15、18區域土
    地（面積依序為38平方公尺、10平方公尺、0.9平方公尺、
    2平方公尺、5平方公尺、0.2平方公尺）遷出。。(二)、被上
    訴人甲○○應將如附圖所示編號4、8 （面積依序為38平方
    公尺、10平方公尺）之鐵皮屋拆除，並將所占用之土地連同
    如附圖所示，編號6、11、15、18（面積依序為0.9平方公尺
    、2平方公尺、5平方公尺、0.2平方公尺）之空地返還上訴
    人。（本院前審及原審已判命(一)、乙○○應自附圖所示編號
    1 、2、3、10、14區域遷出。(二)、甲○○應將附圖所示編號
    1 、2、3所示鐵皮屋拆除，並將占用之土地連同附圖所示編
    號10、14之土地返還上訴人確定）。被上訴人則以上開情詞
    置辯。經查：
(一)、系爭房屋係於84年10月20日接用自來水，原裝置申請人為甲
    ○○；於85年1月3日裝表供電，登記之用電戶名為甲○○迄
    今等情，有台北自來水事業處南區營業分處92年月12日北市
    水南營給字第09243216300號函、台灣電力公司台北市營業
    處92年5月14日北市區資核字第9205-0318號函可稽（見本院
    前審卷第74、75頁）。另參酌被上訴人自陳其先於系爭房屋
    經營早餐店，並於88年轉租予乙○○使用等情（見原審卷第
    105頁），堪認系爭房屋之水電係由甲○○申請裝設，而使
    用處分亦由甲○○為之，足證系爭房屋係由甲○○搭建，甲
    ○○對之有處分權。
(二)、
１、被上訴人抗辯示範住宅之全體住戶就系爭571、571-1地號土
    地與上訴人間有信託關係，上訴人則否認之。
２、按稱信託者謂委託人將財產移轉或為其他處分，使受託人依
    信託本旨，為受益人之利益，或為特定之目的管理或處分信
    託財產之關係。
３、查被上訴人提出之、示範住宅聯誼會63年元月17日檢送上
    訴人之示範住宅聯誼會同年月15日會議記錄，內容略以「五
    、主席（甲○○）報告：本社區水塔為公共設施之一，與示
    範住宅同時興建完成，建物與土地皆為住戶所共有，由於當
    時土地銀行出售房地未能完成法定程序，致使各承購人數年
    均無法取得所有權而影響水塔之移交，致於該水塔之權屬，
    因本聯誼會未取得法人資格，故以該行名義辦理所有權登記
    。」等語（被證4、5）。、上訴人63.4.2函示範住宅聯誼
    會，內容略以：「  貴住宅區公共水塔（包含土地及抽水機
    等）定于本（63）4月3日（星期3）下午3時舉行點交，請準
    時派員接管」（被證6）。、63.3.3示範住宅公共水塔財
    產移接清冊，內容記載「甲、土地部分：台北市○○區○○
    段8-5地號，0.0084公頃。」（被證8）。、上訴人63年6
    月26日函張國彥等6戶，副本送示範住宅聯誼會，內容略以
    ：「示範住宅公共水塔管理費用，自本（63）年3月份起歸
    由供水用戶自行分擔。... 示範住宅公共水塔，業於63年3
    月3日移交與住宅聯誼會接管」等語（被證7）。
    茲姑不論上訴人爭執上開文書之真正。縱認上開文書形式為
    真正，查被上訴人所提上訴人63.4.2文指系爭公共水塔（含
    土地及抽水機等）定63.4.3舉行點交；而被上訴人所提上訴
    人63.6.26函文則謂系爭公共水塔業於63.3.3移交與示範住
    宅聯誼會接管，其所提移接清冊日期亦載63年3月3日，是亦
    難認上開文書之內容確與事實相符。
    況系爭土地自始即登記上訴人名下，示範住宅全體住戶從未
    取得系爭土地所有權並將其所有權移轉予上訴人，且被上訴
    人未舉證說明示範住宅全體住戶與上訴人間就系爭土地訂立
    信託契約之具體內容，其信託之旨趣，上訴人應為示範住宅
    全體住戶之利益，就系爭土地為何特定之目的管理或處分，
    是被上訴人抗辯示範住宅全體住戶與上訴人就系爭土地訂立
    信託契約，上訴人並非系爭土地真正權利人乙節，自非可採
    。
(三)、縱依上開上訴人63.6.26函文、63.3.3移接清冊，認系爭水
    塔、土地係上訴人移交示範住宅聯誼會接管，核其性質，應
    屬水塔管理權及使用權之移交，土地部分則屬使用借貸關係
    。上訴人主張系爭水塔已廢棄使用多年，為被上訴人所不爭
    執，則堪認系爭土地使用目的完畢，依民法第470條第1項規
    定「借用人應於契約所定期限屆滿時，返還借用物；未定期
    限者，應於依借貸之目的使用完畢時返還之。」，示範住宅
    全體住戶對系爭土地之使用借貸關係亦已消滅。
(四)、被上訴人甲○○復未舉證其有何使用系爭571、571-1地號土
    地之正當權利，上訴人主張其為無權占有，自應認為真正。
    從而，上訴人訴請被上訴人乙○○應自附圖所示編號4、8、
    6、11、15、18區域土地遷出；被上訴人甲○○應將如附圖
    所示編號4、8之鐵皮屋拆除，並將所占用之土地連同如附圖
    所示，編號6、11、15、18之土地返還上訴人，核屬有據，
    應予准許。
四、上訴人依民法第179條規定，請求被上訴人甲○○給付無權
    占有附圖所示編號4、8、6、11、15、18土地之不當得利：
    自86年1月1日起至91年2月28之不當得利236萬4615元正及自
    91年4月3日至清償日止，按年息百分之5計算之利息；及自
    91年3月1日起至返還前項土地之日止，按月再給付上訴人3
    萬9691元計算之損害金。（被上訴人甲○○無權占有附圖編
    號1、2、3、10、14土地部分，本院前審及原審已判命甲○
    ○應給付上訴人48萬2725元及2000元，暨均自91年4月3日起
    至清償日止之法定遲延利息；並自91年3月1日起至甲○○返
    還前項土地之日止，按月給付上訴人8136元確定。），被上
    訴人甲○○則以上開情詞置辯：
(一)、按無權占有他人之土地，可能獲得相當於租金之利益為通常
    之觀念。上訴人請求被上訴人甲○○給付不當得利，即屬有
    據。被上訴人甲○○雖辯稱其向乙○○收取之租金均交給社
    區云云，惟為上訴人所否認，甲○○復未舉證證明，其此部
    分抗辯，自不足取。
(二)、茲審酌上訴人本件得請求之數額：
１、查系爭土地位於台北市○○○路○段，該區為台北市東區繁
    華地區，有原證7照片可稽，且甲○○係將之出租他人營業
    用。本院審酌上情，認以系爭土地公告地價年息百分之10計
    算不當得利為適當（本院前審及原審命甲○○給付之不當得
    利亦以公告地價年息百分之10計算）。
２、查被上訴人甲○○占用571、571-1地號（571-1地號係87.
    09.23自571地號分割）土地附圖編號4、8、6、11、15、18
    部分，面積依序為38平方公尺、10平方公尺、0.9平方公尺
   、2平方公尺、5平方公尺、0.2平方公尺，合計為56.1平方公
    尺（38+10+0.9+2+5+0.2=56.1）。系爭571地號土地86.01.
    01-86.06.30公告地價，每平方公尺為74000元；86.07.01-8
    9.06.30公告地價，每平方公尺為81000元；571、271-1地號
    89.07.01-91.02.28公告地價，每平方公尺均為84900元，有
    地價證明可稽（原證5）。依此計算，自86.1.1-91.2.28，
    被上訴人甲○○應給付上訴人不當得利，合計為236萬4615
    元（詳如附表所示）；另自91.3.1起至返還上開土地之日止
    ，應按月給付不當得利3萬9691元（84900*56.1*10% /12=396
    91）。
五、綜上所述，上訴人依(一)、民法第767條規定，請求被上訴人
    乙○○應自系爭571、571-1所示編號4、8、6、11、15、18
    區域（面積依序為38平方公尺、10平方公尺、0.9平方公尺
    、2 平方公尺、5平方公尺、0.2平方公尺）遷出；被上訴人
    甲○○應將坐落系爭571-1地號，如附圖所示編號4、8（面
    積依序為38平方公尺、10平方公尺）之鐵皮屋拆除，並將所
    占用之土地連同571-1地號，如附圖所示，編號6、11、15、
    18（面積依序為0. 9平方公尺、2平方公尺、5平方公尺、
    0.2平方公尺）之空地返還上訴人。(二)、民法第179條規定，
    請求被上訴人甲○○應給付236萬4615元及自91年4月3日（
    起訴狀繕本送達翌日）至清償日止，按年息百分之5計算之
    利息；並自91年3月1日起至返還前項（附圖編號4、8、6、
    11、15、18區域）土地之日止，按月給付上訴人3萬9691元
    ，均有理由，應予准許。
    乃原審就上開部分為上訴人敗訴之判決，尚有未洽。上訴意
    旨指摘原判決不當，求予廢棄改判，為有理由。爰由本院予
    以廢棄改判，如主文第2、3、4項所示。又兩造均陳明願供
    擔保請為准免假執行之宣告，經核均無不合，爰分別酌定相
    當擔保金額准許之。
六、本件事證已明，兩造其餘攻擊防禦方法，經核與本判決之結
    果不生影響，爰不一一論述。又被上訴人已於94.10.5準備
    程序期日捨棄證人丁○○，有該日筆錄可稽，其復於94.12.
    21準備程序終結後之95.1.25具狀聲請傳喚丁○○，於法自
    有未合，併予敘明。
七、據上論結，本件上訴為有理由，依民事訴訟法第450條、第
    78條、第85條但書、第463條、第390條第2項、第392條，判
    決如主文。
中    華    民    國    95    年    2     月    21    日
                  民事第八庭  審判長法  官  吳景源
                                    法  官  鄭威莉
                                    法  官  滕允潔
正本係照原本作成。
被上訴人如不服本判決，應於收受送達後20日內向本院提出上訴
書狀，其未表明上訴理由者，應於提出上訴後20日內向本院補提
理由書狀（均須按他造當事人之人數附繕本）上訴時應提出委任
律師或具有律師資格之人之委任狀；委任有律師資格者，另應附
具律師資格證書及釋明委任人與受任人有民事訴訟法第466條之
一第一項但書或第二項（詳附註）所定關係之釋明文書影本。
中    華    民    國    95    年    2     月    21    日
                                    書記官  黃麗玲
附註：
民事訴訟法第四百六十六條之一（第一項、第二項）：
對於第二審判決上訴，上訴人應委任律師為訴訟代理人。但上訴
人或其他法定代理人具有律師資格者，不在此限。
上訴人之配偶、三親等內之血親、二親等內之姻親，或上訴人為
法人、中央或地方機關時，其所屬專任人員具有律師資格並經法
院認為適當者，亦得為第三審訴訟代理人。


司法院資訊處製作；財團法人民間司法改革基金會備份。
